【裁判字號】    90,簡上,196
【裁判日期】    900430
【裁判案由】    傷害
【裁判全文】
臺灣臺北地方法院刑事判決                          九十年度簡上字第一九六號
    上  訴  人  丙○○
    即  被  告
    選任辯護人  曾增銘
右列上訴人因傷害案件，不服本院於中華民國九十年四月三十日所為九十年度簡字第
一○六四號第一審判決（聲請簡易處刑案號九十年度偵字第三三八四號），提起上訴
，本院合議庭自為第二審判決如左：
    主  文
原判決撤銷。
丙○○傷害人之身體，處拘役貳拾日，如易科罰金以參佰元折算壹日，緩刑貳年，緩
刑期內付保護管束。
    事  實
一、丙○○為乙○○之前配偶（於民國八十五年八月二日結婚，於八十九年十月二十
    一日離婚），屬家庭暴力防治法第三條第一款所定之家庭成員。於八十九年十月
    二十六日晚間十一時三十分許（公訴人誤載為同年月二十七日凌晨一時許），在
    臺北市○○路○段二○三巷七十四號三樓，因乙○○要求丙○○搬離上址，二人
    發生口角爭執，丙○○乃基於傷害之故意，以腳踢乙○○之上腹部，並以手抓其
    上肢，致其受有上腹部挫傷、二側上肢多處抓傷之傷害。
二、案經乙○○訴請臺灣臺北地方法院檢察署檢察官偵查並聲請簡易判決處刑。
    理  由
一、訊據上訴人即被告固坦承於右揭時地與告訴人乙○○發生爭執等情不諱，惟矢口
    否認有何傷害犯行，辯稱：被告原欲與告訴人協調財產分配問題，豈料告訴人惱
    羞成怒，竟對被告施加暴力拳腳相向，致被告左額血腫、左臉頰、右手三處挫傷
    及右膝多處瘀傷，告訴人離家時全身並無傷痕，竟出現驗傷單，其真實性令人懷
    疑；被告為一文弱女子，體育非其專長，亦未學習任何武術，然原審竟認以腳踢
    告訴人之上腹部，且因此致其受有上腹部挫傷，此動作對被告而言，實在不可能
    作到；另比較被告與告訴人之體型，即知欲攻擊上訴人之上腹部且致明顯傷痕，
    並非被告所能作到；被告縱與告訴人發生爭執，然告訴人先予攻擊，而告訴人之
    傷縱屬真實，亦為被告反抗所生，被告行使正當防衛至明；況告訴人於偵查中主
    張被告持器械主動攻擊，其血流滿面至警局報案，果係如此，何以驗傷單中未有
    任何相關記載？又告訴人於同年月二十八日凌晨六時，交付被告一封道歉信，足
    見本件乃告訴人主動攻擊，被告抵擋尚猶不及，如何主動攻擊，被告縱因掙扎，
    致告訴人受有抓傷，亦係出於抵禦告訴人之攻擊，而屬正當防衛之合法權利云云
    。然查：
（一）被告為告訴人之前配偶，二人於八十五年八月二日結婚，於八十九年十月二十
      一日離婚，惟離婚之後，被告仍與告訴人同住於臺北市○○路○段二○三巷七
      十四號三樓，嗣於同年月二十六日晚間十一時三十分許，因告訴人要求被告搬
      離上址，二人發生口角爭執，告訴人於當天晚間十一時五十五分親至臺北市政
      府警察局文山第二分局興隆派出所報案，並於同年月二十七日零時二十五分前
      往臺北市立萬芳醫院急診處就診，經診斷其受有上腹部挫傷、二側上肢多處抓
      傷之傷害，此據告訴人指訴明確（見偵查卷第一至二頁之告訴狀、第九頁背面
      之訊問筆錄，本院卷第四十一至四十七頁之訊問筆錄、第七十六至七十八頁之
      審判筆錄），且被告亦自承離婚及發生爭執之事實（見偵查卷第十三至十四頁
      之訊問筆錄，本院卷第三十三至三十四、四十四至四十七頁之訊問筆錄、第七
      十六至八十一頁之審判筆錄），並有臺北市立萬芳醫院甲種診斷證明書、戶籍
      謄本、臺北市政府警察局文山第二分局受理各類案件記錄表、臺北市立萬芳醫
      院九十年八月六日函附卷可稽（見偵查卷第四至五頁，本院卷第六十二、六十
      七頁）。
（二）觀諸臺北市政府警察局文山第二分局受理各類案件記錄表（見本院卷第六十二
      頁），其上記載告訴人之報案時間為八十九年十月二十六日晚間十一時五十五
      分、案發時間為是日晚間十一時三十分，參以臺北市立萬芳醫院九十年八月六
      日函載明告訴人之就診時間為同年月二十七日零時二十五分，是以告訴人及被
      告所述案發時間為八十九年十月二十七日凌晨一時許云云，顯然記憶有誤，而
      公訴人於犯罪事實欄之記載自屬誤載。
（三）本件應審酌者厥為告訴人之傷害是否出自被告所為？被告得否主張正當防衛？
    １、被告於審理時坦承：我在掙扎的時候有拉扯他。˙˙˙（問：你當天穿什麼
        衣服？）穿短褲等語（見本院卷第七十六、七十八頁之審判筆錄），且據告
        訴人及被告所描述之情節，當時二人因搬遷事情發生爭執，進而互相拉扯，
        以其二人手腳併用、勒頸、拳打腳踢之激烈程度，佐以被告身高一百六十三
        公分、體重五十公斤（見本院卷第三十四頁之訊問筆錄），告訴人身高一百
        七十二公分、體重六十三公斤（見本院卷第四十四頁之訊問筆錄），二人身
        長、體型相距不大（見本院卷第五十二頁之照片一幀），告訴人指稱身著短
        褲之被告腳踢其腹部、以手抓傷其雙臂，與常理相符。再者，告訴人於案發
        後隨即至警局報案，並至醫院就診，足見告訴人上腹部挫傷、二側上肢抓傷
        之傷勢確為被告所致。
    ２、至被告雖辯稱告訴人先行攻擊被告云云，並提出八十九年十月二十八日道歉
        函為證（見偵查卷第十六頁），然此為告訴人所否認（見本院卷第四十三頁
        之訊問筆錄、第七十九頁之審判筆錄），經核閱該封道歉函之內容：「丙○
        ○我對不起妳，前天真得是我心情起伏很大的一天，因為那天我弟弟要訂婚
        ，爸爸都叫我避免與蔡麗君碰面，而且家裡給我的壓力，最後使我作出錯誤
        的舉動，而叫妳把東西搬出去，我寫這封信並不是想挽回什麼或求妳原諒，
        因為我了解妳的個性，最後我要告訴妳，我絕對會還妳錢，而且不會讓我家
        人來住我們家。」，綜觀其全文，探求告訴人之真意，告訴人係為要求被告
        搬遷之事情而道歉，所謂錯誤的舉動係指此事而言，並非被告所稱毆打之事
        ，難認告訴人先行動手。此外復查無其他積極證據足資證明告訴人有何不法
        侵害被告之行為，被告因此出於防衛自己權利，導致告訴人受傷，故被告主
        張正當防衛，委無可取。
（四）綜上所述，被告所辯，顯係卸責之詞，不足採信。故事證明確，被告傷害犯行
      ，堪以認定。
二、核被告所為，係犯刑法第二百七十七條第一項之傷害罪。被告與告訴人曾有夫妻
    關係，屬家庭暴力防治法第三條第一款所定之家庭成員，則被告傷害告訴人，係
    犯家庭暴力案件之傷害罪。
三、原審認定被告罪證明確，予以論罪科刑，固非無見，惟原審判處被告有期徒刑三
    月，如易科罰金以三百元折算一日，緩刑三年，緩刑期內付保護管束，並禁止實
    施家庭暴力行為，禁止對楊芳明為直接、間接之騷擾、接觸，然被告係因口角爭
    執，一時失控而傷害告訴人，而告訴人亦因此傷及被告（見偵查卷第十五頁之臺
    北市立萬芳醫院乙種診斷證明書，本院卷第五十七至五十八頁之臺北市立萬芳醫
    院九十年七月十日函暨病歷資料），現由檢察官偵查中，參以被告及告訴人所受
    之傷害，及本件二人相互傷害之起因，告訴人亦與有責任，此可由告訴人之道歉
    函得悉，原審判決或未兼及告訴人方面之因素，遽為前開量處，尚有未洽，且被
    告於本院審理當中，聲淚俱下，並刻意與告訴人保持距離，顯見被告無意再與告
    訴人有何接觸，況被告現已搬遷（見本院卷第七十九頁之審判筆錄），自無命被
    告於緩刑保護管束期間內遵守上開事項之必要。上訴意旨雖執前詞，提起上訴，
    指摘原判決不當，非有理由，惟原審既有可議之處，爰依法撤銷原判決，並自為
    判決。本院爰審酌被告因口角爭執即動手傷人、傷害之手段、告訴人之傷勢及犯
    後否認態度等一切情狀，量處如主文所示之刑，並諭知易科罰金之折算標準。再
    查被告行為後，刑法第四十一條已於九十年一月四日修正，同年月十日經總統公
    布施行之，修正後之刑法第四十一條規定：「犯最重本刑為五年以下有期徒刑以
    下之刑之罪，而受六個月以下有期徒刑或拘役之宣告，因身體、教育、職業、家
    庭之關係或其他正當事由，執行顯有困難者，得以一元以上三元以下折算一日，
    易科罰金。但確因不執行所宣告之刑，難收矯正之效，或難以維持法秩序者，不
    在此限。」「併合處罰之數罪，均有前項情形，其應執行之刑逾六月者，亦同」
    ；該規定與修正前刑法第四十一條規定：「犯最重本刑為三年以下有期徒刑以下
    之刑之罪，而受六個月以下有期徒刑或拘役之宣告，因身體、教育、職業或家庭
    之關係，執行顯有困難者，得以一元以上三元以下折算一日，易科罰金。」比較
    ，修正後之規定將可諭知易科罰金之罪由犯最重本刑為三年以下有期徒刑以下之
    刑之罪擴大至犯最重本刑為五年以下有期徒刑以下之刑之罪。被告所犯傷害罪部
    分，其法定刑為三年以下有期徒刑以下之刑之罪，原得易科罰金，惟該法條既修
    正如上，仍屬法律變更，依刑法第二條第一項前段之規定，亦應適用修正後之規
    定。又查被告未曾受有期徒刑以上刑之宣告，有臺灣高等法院檢察署刑案紀錄簡
    覆表在卷可證（見本院卷第二十四至二十五頁），其因一時失慮，致罹刑章，是
    其經此罪刑宣告之教訓後，應足知警惕，信無再犯之虞，本院認所宣告之刑以暫
    不執行為當，爰併宣告緩刑二年，以勵自新。再家庭暴力防治法第三十條第一項
    規定：「犯家庭暴力罪或違反保護令而受緩刑之宣告者，在緩刑期內應付保護管
    束。」，本件被告犯家庭暴力罪，且受緩刑之宣告，自應依上開規定，於緩刑期
    間內宣告付保護管束。
據上論斷，應依刑事訴訟法第四百五十五條之一第一項、第三項、第三百六十四條、
第三百六十九條第一項前段、第二百九十九條第一項前段，家庭暴力防治法第三十條
第一項，刑法第十一條前段、第二條第一項前段、第二百七十七條第一項、第四十一
條第一項前段、第七十四條第二款，罰金罰鍰提高標準條例第一條前段、第二條，判
決如主文。
本案經檢察官甲○○到庭執行職務
中      華      民      國    九十      年      八      月    三十一    日
                                      臺灣臺北地方法院刑事第一庭
                                          審判長法  官
                                                法  官
                                                法  官
右正本證明與原本無異
不得上訴
                                          書記官
中    華    民    國      八十        年              月              日
參考法條：
中華民國刑法第二百七十七條
 (普通傷害罪)
傷害人之身體或健康者，處三年以下有期徒刑、拘役或一千元以下罰金。
犯前項之罪因而致人於死者，處無期徒刑或七年以上有期徒刑；致重傷者，處三年以
上十年以下有期徒刑。


司法院資訊處製作；財團法人民間司法改革基金會備份。
